【裁判字號】    97,上訴,5706
【裁判日期】    980211
【裁判案由】    殺人未遂等
【裁判全文】
臺灣高等法院刑事判決                97年度上訴字第5706號
上  訴  人  臺灣板橋地方法院檢察署檢察官
被      告  乙○○
                    （另案於臺灣臺北分監執行中）
選任辯護人  法扶律師  張寧洲律師
上列上訴人，因被告殺人未遂等案件，不服臺灣板橋地方法院97
年訴緝字第76號，中華民國97年10月23日第一審判決（起訴案號
：臺灣板橋地方法院檢察署95年偵字第3972號、15420號、16762
號、18775號），提起上訴，本院判決如下：
    主  文
上訴駁回。
    理  由
一、公訴意旨略以：被告乙○○與龔瑞章（本院以96年上訴字第
    1413號判處有期徒刑十年十月，未確定）、陳偉仁、王建松
    （由原審以95年訴字第3123號、96年訴緝字第228 號，各判
    處有期徒刑七年四月，均已確定）共同基於意圖為自己不法
    所有犯意聯絡，推由龔瑞章與戊○○聯繫，佯稱可代為聯絡
    並介紹買賣毒品，雙方約定於民國94年12月18日某時，在臺
    北縣中和市青山旅館內2 樓交易毒品，而龔瑞章等人均亦明
    知槍枝及子彈未經允許不得持有，仍共同基於持有槍枝之犯
    意聯絡，於94年12月18日某時，在不詳地點，以不詳方式取
    得口徑約為8.85MM手槍2支（含彈匣2個，其中至少有具殺傷
    力可發射金屬子彈手槍1 支，均未扣案，無法認定為制式手
    槍，但因事後有射擊，並造成丙○○受傷，已足以認定為槍
    砲彈藥刀械管制條例第2 條規定槍枝）、具殺傷力之子彈至
    少2顆後，共商決定由龔瑞章與乙○○各持手槍1支（均含彈
    匣），以供強暴、脅迫控制現場之用。嗣陳偉仁、王建松及
    乙○○遂於當日，分持開山刀及槍枝，先至上開約定地點內
    埋伏，待戊○○與丁○○攜帶新臺幣（下同）180 萬元，至
    上開地點赴約時，陳偉仁、王建松即持刀由房內衝出，乙○○則持槍由廁所衝出，分別以刀械及槍枝指向戊○○及丁○○2 人，至使戊○○及丁○○不能抗拒，再以預藏之膠帶綑
    綁戊○○及丁○○後，將戊○○所有180 萬元取走並逃逸。
    戊○○及丁○○待龔瑞章等人離去後，即自行掙脫，並聯絡
    在青山旅館1 樓等候之黃秋戊、蘇志晟、丙○○共同駕車追
    趕陳偉仁等人，戊○○等5 人追至臺北縣中和市○○路（起
    訴書誤載為中正路）及新生街口時，利用陳偉仁等人所駕車
    輛停等紅燈之機會，蘇志晟及丙○○則下車開啟龔瑞章等人
    所駕車輛車門，龔瑞章及乙○○明知持槍對人體射擊將致人
    於死，竟共同基於殺人之犯意聯絡，分由龔睿章及乙○○持
    槍朝丙○○之手部及腿部開槍，致丙○○受傷，蘇志晟聽聞
    槍響後，則退至車後躲避槍擊，龔瑞章等人則趁此機會，駕
    車逃離現場。嗣臺北縣政府警察局土城分局接獲通報前往偵
    查。戊○○遭搶後心有不甘而至基隆市警察局報案，始循線
    查悉上情。因認被告涉刑法第330條第1項結夥三人以上攜帶
    兇器加重強盜取財罪嫌（即犯強盜罪而有刑法第321條第1項
    第3、4款情形）、槍砲彈藥刀械管制條例第8條第4項未經許
    可持有其他可發射金屬手槍罪嫌、同條例第12條第4 項未經
    許可持有子彈罪嫌、刑法第271條第2項第1 項殺人未遂罪嫌
    等語。
二、按，犯罪事實應依證據認定之，無證據不得認定犯罪事實，
    刑事訴訟法第154條第2項定有明文。次按，認定不利於被告
    之事實須依積極證據，苟積極證據不足為不利於被告事實之
    認定時，即應為有利於被告認定（最高法院30臺上字第 816
    號判例意旨）；檢察官對於起訴之犯罪事實，倘其所提出之
    證據，不足為被告有罪之積極證明，或其指出之證明方法，
    無從說服法院以形成被告有罪之心證，基於無罪推定之原則
    ，自應為被告無罪判決之諭知（最高法院92年臺上字第 128
    號判例意旨）。公訴意旨認被告涉上開罪嫌，係以同案被告
    陳偉仁、龔瑞章於警詢、偵查中供述；證人戊○○、丁○○
    、黃秋戊、蘇志晟、丙○○於警詢時及偵查中之供述；丙○○受傷財團法人亞東紀念醫院病歷、戊○○監聽譯文、槍擊
    現場照片、內政部警政署刑事警察局95年1月6日刑鑑字第09
    40198308號鑑定書等件，資為主要論據。
三、按，被告以外之人於審判外之言詞或書面陳述，除法律有規
    定者外，不得作為證據，刑事訴訟法第159條第1項定有明文
    。本件同案被告陳偉仁、龔瑞章於警詢中之供述，雖係被告
    以外之人於審判外之言詞陳述，惟經其等於原審中到庭具結
    作證，並接受被告及辯護人之對質詰問，已就其於警詢審判
    外證述予以核實，足以擔保其於審判外陳述之真實性，自有
    證據能力。又同法第159條之5規定被告以外之人於審判外之
    陳述，雖不符前四條之規定，而經當事人於審判程序同意作
    為證據，法院審酌該言詞陳述或書面陳述作成時之情況，認
    為適當者，亦得為證據。當事人、代理人或辯護人於法院調
    查證據時，知有第159條第1項不得為證據之情形，而未於言
    詞辯論終結前聲明異議者，視為有前項之同意。本件被告及
    辯護人對於以下法院調查之證據，關於證據能力部分於準備
    程序中均表示不爭執，自有證據能力。
四、訊據被告乙○○，固坦承本案前認識同案被告陳偉仁，之前
    被告亦曾毆打妨害伊自由等情事，惟堅決否認涉有上揭犯行
    ，並先後辯稱：上開犯行與伊無涉，事發之時伊人在大陸，
    並不在臺灣，伊從93年8 月20日出境後，就沒有再回到臺灣
    ，此次主動回來面對司法等語。經查：
(一)依公訴意旨所舉上開證據，以及同案被告王建松、陳偉仁、
    龔瑞章等人於原審中之供述及證述；證人戊○○、丁○○、
    丙○○於原審證述情節觀之，固足以認定於起訴書所指前開
    時地，被告龔瑞章等人分別涉犯加重強盜、未經許可持有手
    槍子彈及殺人未遂等犯行無訛。同案被告龔瑞章、陳偉仁及
    王建松，亦分別經原審以95年度訴字第3123號、96年度訴緝
    字第228 號判處有罪（陳偉仁、王建松部分，各被判處有期
    徒刑七年四月，未上訴而確定；龔瑞章部分，經本院以96年
    上訴字第1413號撤銷改判應執行有期徒刑10年10月，未確定
    ），此有各判決及臺灣高等法院被告前案紀錄表在卷可稽，
    此部分起訴書所指上開強盜等犯行，並為被告所不爭，上開
    情事，均堪信為真實。
(二)同案被告陳偉仁迭於警詢、偵查及原審中指稱被告乙○○即
    為共同參與上開強盜等犯行之人，並於原審中證稱：（你之
    前在92年8 月30日是否曾經被乙○○持槍押進計程車，他還
    逼你脫褲子？）有。（既然發生這種事情，他為何還去找你
    聊天，一起去強盜？）後來變成好朋友等語（原審97年7月2
    日審判筆錄3 頁以下）。復證稱：（當時乙○○是誰找的？
    ）他自己來找我的。（乙○○如何來找你的？）我不記得他
    是騎車還是給人載，然後他上去我住的地方找我聊天，聊天
    完後，就接到龔瑞章電話，有接到CASE，說有人要買毒品，
    龔瑞章叫我去，我們就全部一起去，王建松也有去，王建松
    是我和乙○○正要出門的時候他自己來的。（王建松和龔瑞
    章之前是否認識乙○○？）我不知道等語（見同上筆錄）。
    惟查，被告乙○○既與陳偉仁於92年8 月30日發生妨害自由
    等情事，且陳偉仁並就該案件提出告訴，直至97年4 月25日
    臺灣板橋地方法院檢察署檢察官始以97年度偵緝字第917 號
    偵結起訴、同年6 月16日經原審以97年度簡字第4669號判處
    有期徒刑十月、減為有期徒刑五月確定等情，有臺灣高等法
    院被告前案紀錄表、上開判決書在卷可證，可見本件案發之
    際，被告乙○○仍與陳偉仁有上開案件正在偵查之中，何以
    二人能盡釋前嫌而合作共同犯案，已非無研求餘地。再依原
    審函查所得資料，被告乙○○確實於93年8 月20日出境後，
    直至本次97年4月3日返臺為止，其間並無入境紀錄，有內政
    部入出國及移民署97年5月9 日移署資處娟字第09710468490
    號函所附入出國日期證明書1件及被告中華民國護照影印本1
    份（附於原審卷）可稽。則被告乙○○於93年8 月20日出境
    前往大陸後，究竟以何方式並於何時曾經返臺等情，陳偉仁
    卻證稱：「我也不知道他什麼時候出境，怎麼回來。（你有
    聽說乙○○有偷渡回臺灣的事情？）沒有。（乙○○在94年
    間有跟你說他去大陸？）我知道他有去大陸，但我不知道他
    怎麼回來的」等語。則證人既證：自稱與被告成為好友，復
    共同參與上開強盜等犯行，顯見關係匪淺，卻完全不知被告
    乙○○究竟以何方式於何時回到臺灣，則其所述是否真實，
    實堪存疑。證人陳偉仁復證稱：「（你是說94年12月18日案
    發之前二、三年都沒有和乙○○聯絡過？）有聯絡，電話聯
    絡」等語。則衡諸常情，陳偉仁既於犯本案前仍有與乙○○
    電話聯絡，卻對於乙○○出境後如何返臺、何時返臺等情，
    一無所悉，亦與常理有違，益認陳偉仁所指稱被告乙○○係
    共同參與前開強盜等犯行之共犯一節，真實性容有斟酌之餘
    ，難逕採信。
(三)證人即同案被告王建松，固於原審證稱被告乙○○即係當日
    共同參與強盜等犯行之人等語。惟其先於原審證稱：（在庭
    上的乙○○是否是跟你們一起去強盜的人？）我對他沒有什
    麼印象，應該是，我們有見過面（原審97年7月2日審判筆錄
    12頁以下）。又於原審96年度訴緝字第228 號案件審理供稱
    ：我不認識乙○○，我不認識有帶槍的人等語（96年10月24
    日準備程序筆錄3 頁）。其證述前後不一，真實性已堪存疑
    。況證人又稱當天是陳偉仁打電話給伊，約伊去作案，並稱
    之前看過乙○○，因當時乙○○是事主，他和陳偉仁吵架，
    陳偉仁被乙○○打的很嚴重等語（原審97年7月2日審判筆錄
    ）。則其既知悉乙○○與陳偉仁前已有頗深怨隙，縱使如陳
    偉仁所稱後來與乙○○有和好，然按諸一般常理，共犯強盜
    犯行刑責重大，為能順利犯案，成員彼此間當有一定程度之
    認識瞭解，以免有人配合不佳或容易走漏風聲而致犯案失敗
    或為警循線查獲。惟證人卻又稱不知道乙○○是誰找去的，
    沒有問其他人，為何乙○○會一起出現等語，亦與常理明顯
    有違。
(四)證人丙○○雖於原審中到庭證稱：路上發生槍戰時，有看過
    被告乙○○，他那天開車，而且他那天站在分隔島上開槍，
    我腳是龔瑞章打的，我腹部是副駕駛座後座的人開槍的，我
    手這一槍是副駕駛座後座的人站出來外面開的，他有朝我開
    槍，我可以確認是乙○○等語（原審審判筆錄22頁以下）。
    惟證人復證稱：（那時候被告朝你開槍時，距離你多遠？）
    我去敲駕駛座車窗，那時候開車的人就是庭上的乙○○，他
    沒有戴口罩，他朝我開槍時，距離我約一輛車子的距離。我
    用手肘敲車窗時，他沒有立刻朝我開槍，但後來我被其他人
    打傷之後，中間他有下車朝我開槍，他就是站在分隔島對著
    我開槍，跟電影上演的一樣。（你去敲駕駛座車窗時，車窗
    有無搖下來？）沒有，門也沒有打開。（車窗什麼顏色？）
    有貼隔熱紙，但是沒有很黑。（發生槍戰的時間？）晚上七
    點多。（天色如何？）剛暗沒有多久，當時是冬天。（路燈
    有無亮？）有亮起來等語（見同上筆錄）。以證人所述槍戰
    當時已是冬天晚上七點多，且路燈已亮起，顯見天色已暗，
    又是在發生槍戰的緊張時刻，短短時間證人如何能看清楚該
    開槍之人的面貌特徵？非無疑問。況且，被告乙○○於警詢
    、偵查中均未到案，證人直至本次審理中始親見被告乙○○
    本人，事隔已逾二年半載，卻又記憶猶新而能確認當天之人
    即在庭被告乙○○？實與一般經驗法則有違，尚難盡信。至
    本件其餘同案被告龔瑞章；證人戊○○、丁○○等人於原審
    中，亦均無法明確指出當天參與共犯強盜等犯行之人，即係
    被告乙○○，是其等所述尚不足資為不利被告之認定。此外
    ，被告乙○○是經策動後返臺面對司法審判，有臺北市政府
    警察局士林分局97年4月2 日北市警士分刑字第09730778300
    號函附卷可稽，若被告乙○○確係共犯本件強盜犯行之行為
    人，則由於被告在案發前已出境，並無入境之紀錄，僅能認
    定其係以不明方式循非正常管道回臺犯案，嗣再以非正常管
    道離開臺灣。然被告既能來去自如入出國境而不被司法警察
    機關發現，大可再循非正常管道入境，又何須在大陸接受警
    方策動而返臺面對司法之審判？亦有違常理。綜上，本件依
    公訴意旨所舉證據及法院調查證據所得，尚難使法院確信被
    告乙○○共犯本件強盜等罪行。此外，查無其他積極證據或
    具體事證足認被告涉有公訴意旨所指情事，原審依法為被告
    無罪諭知。核無不合。
五、檢察官上訴意旨載稱：
(一)據同案被告陳偉仁於警詢、偵查及原審審理中一再堅指被告
    乙○○即為共同參與上開強盜等犯行之人，並於原審審理中
    具結證稱：（你之前在92年8 月30日是否曾經被乙○○持槍
    押進計程車，他還逼你脫褲子？）有。（既然發生這種事情
    ，他為何還去找你聊天，一起去強盜？）後來變成好朋友等
    語（原審97年7月2 日審判筆錄第3頁以下），復證稱：（當
    時乙○○是誰找的？）他自己來找我的。（乙○○如何來找
    你的？）我不記得他是騎車還是給人載，然後他上去我住的
    地方找我聊天，聊天完後，就接到龔瑞章電話，有接到case
    ，說有人要買毒品，龔瑞章叫我去，我們就全部一起去，王
    建松也有去，王建松是我和乙○○正要出門的時候他自己來
    的。（王建松和龔瑞章之前是否認識乙○○？）我不知道（
    同上筆錄）等語。
(二)復據證人即同案被告王建松於原審審理時具結證稱：（在庭
    上的乙○○是否是跟你們一起去強盜的人？）我對他沒有什
    麼印象，應該是，我們有見過面（原審97年7月2日審判筆錄
    第12頁以下）。再據證人丙○○於原審審理中到庭具結證稱
    ：路上發生槍戰時，有看過被告乙○○，他那天開車，而且
    他那天站在分隔島上開槍，我腳是龔瑞章打的，我腹部是副
    駕駛座後座的人開槍的，我手這一槍是副駕駛座後座的人站
    出來外面開的，他有朝我開槍，我可以確認是乙○○等語（
    原審審判筆錄22頁以下），是上開同案被告三人均一致證述
    ，被告確係參與本件之犯行。至被告乙○○雖確實於93年8
    月20日出境後，直至本次97年4月3日返臺為止，其間並無入
    境紀錄，此有內政部入出國及移民署97年5月9日移署資處娟
    字第09710468490 號函所附入出國日期證明書及被告之中華
    民國護照影印本（均附原審卷）可稽，惟我國海岸線範圍甚
    大，犯罪之人利用漁船等方式偷渡入出境之情形履見不鮮，
    則尚難據此為被告未參與上開犯罪之有利事證。綜上所述，
    難認原審判決為允當，請撤銷原判決，另為適當判決云云。
六、惟查：
(一)同案被告陳偉仁，固於己身所涉本案案件審理時，堅稱被告
    乙○○亦係本件共犯等情在卷，並於被告案件於原審審理時
    為同一內容證稱，但被告乙○○既與陳偉仁於92年8 月30日
    發生妨害自由等情事，陳偉仁並就該案件提出告訴，直至97
    年4 月25日臺灣板橋地方法院檢察署檢察官始以97年度偵緝
    字第917號偵結起訴、同年6月16日經原審以97年簡字第4669
    號判處有期徒刑十月、減為有期徒刑五月確定等情，有臺灣
    高等法院被告前案紀錄表、上開判決書在卷可證，可見本件
    案發之前，被告乙○○即與陳偉仁有上開案件正在偵查之中
    ，則伊所證上情是否屬實，已非無疑。再依原審函查所得之
    資料，被告乙○○確實於93年8月20日出境後，直至97年4月
    3 日返臺為止，其間並無入境紀錄，有內政部入出國及移民
    署97年5月9日函文可稽。則被告乙○○於93年8 月20日出境
    前往大陸後，究竟以何方式，並於何時曾經返臺等情，即有
    可疑，陳偉仁卻於原審證稱：「我也不知道他什麼時候出境
    ，怎麼回來。（你有聽說乙○○有偷渡回臺灣的事情？）沒
    有。（乙○○在94年間有跟你說他去大陸？）我知道他有去
    大陸，但我不知道他怎麼回來的」等語。是原審認定【益認
    陳偉仁所指稱被告乙○○係共同參與前開強盜等犯行之共犯
    一節，真實性容有斟酌之餘，難逕採信】。核無不合。檢察
    官上訴書卻主張其證述情節應屬可信，然無補強證據可憑，
    難以採取。
(二)證人即同案被告王建松，雖於原審時證稱被告乙○○，即係
    當日共同參與強盜等犯行之人等語在卷。惟其先於原審證稱
    ：（在庭上的乙○○是否是跟你們一起去強盜的人？）我對
    他沒有什麼印象，應該是，我們有見過面（原審97年7月2日
    審判筆錄12頁以下）。又於原審96年度訴緝字第228 號案件
    審理供稱：我不認識乙○○，我不認識有帶槍的人等語（96
    年10月24日準備程序筆錄3 頁）。其證述前後不一，真實性
    已非無疑。原審因認【惟證人卻又稱不知道乙○○是誰找去
    的，沒有問其他人，為何乙○○會一起出現等語，亦與常理
    明顯有違】。亦無不合。檢察官仍主張王建松之證述可採，
    但上訴本院後，並未請求調查何項證據。況依被告之入出境
    資料所載，難以逕認檢察官上訴書主張為有據，而堪採取。
    再依被告於本院請求傳喚證人甲○○，依伊於本院所證情節
    以觀，難以推翻被告當時不在台灣之有利事實。
(三)丙○○係被害人，其供述係以使被告受刑事訴追為目的，自
    應調查其他證據以資補強，原審亦認【況且，被告乙○○於
    警詢、偵查中均未到案，證人直至本次審理中始親見被告乙○○本人，事隔已逾二年半載，卻又記憶猶新而能確認當天
    之人即在庭被告乙○○？實與一般經驗法則有違，尚難盡信
    】。核與卷內證據資料相符，檢察官上訴書既無從提出補強
    證據，以資證明被害人指稱可信，則徒以被害人指稱，欲認
    定被告係本件共犯，實非無疑。又上訴書認「惟我國海岸線
    範圍甚大，犯罪之人利用漁船等方式偷渡入出境之情形履見
    不鮮，則尚難據此為被告未參與上開犯罪之有利事證」，與
    被告入出境資料實屬扞格，依法律規定，檢察官此部分主張
    ，洵屬臆測，毫無依據可言。此外，上訴書別無證據可憑，
    原審亦經詳細交互詰問時，依法為被告無罪諭知，實無不合
    ，本件上訴書以上情指摘原判決不當，難認可採，其上訴核
    為無理由，自應予駁回。
據上論斷，應依刑事訴訟法第368條，判決如主文。
本案經檢察官李良忠到庭執行職務。
中    華    民    國    98    年    2     月    11    日
                    刑事第三庭審判長法  官  陳博志
                                    法  官  許文章
                                    法  官  蔡聰明
以上正本證明與原本無異。
檢察官如不服本判決，應於收受送達後十日內向本院提出上訴書
狀，其未敘述上訴之理由者並得於提起上訴後十日內向本院補提
理由書（均須按他造當事人之人數附繕本）。
                                    書記官  陳建邦
中    華    民    國    98    年    2     月    11    日


司法院資訊處製作；財團法人民間司法改革基金會備份。
